臺灣雲林地方法院刑事判決
110年度易字第393號
公  訴  人  臺灣雲林地方檢察署檢察官
被      告  余明慶


上列被告因違反毒品危害防制條例案件，經檢察官提起公訴（11
0年度毒偵緝字第12號、第13號、14號），本院判決如下：
    主  文
本件公訴不受理。
    理  由
一、公訴意旨略以：被告余明慶分別基於施用第二級毒品甲基安
    非他命之犯意，於民國109年8月21日、同年10月25日、同年
    12月1日為警採尿時起各回溯96小時內之某時，在雲林縣○○
    鄉○○村○村00○0號之住處內，以將甲基安非他命置於玻璃球
    內，以火燒烤使之產生煙霧後，吸食其煙霧之方式，施用第
    二級毒品甲基安非他命各1次。因認被告涉犯毒品危害防制
    條例第10條第2項之施用第二級毒品罪。
二、起訴之程序違背規定者，應諭知不受理之判決，並得不經言
    詞辯論為之，刑事訴訟法第303條第1款、第307條分別定有
    明文。此所稱起訴之程序違背規定，係指檢察官提起公訴之
    訴訟行為於程序上有違法律之規定而言。而提起公訴之訴訟
    行為是否於程序上有違法律規定，原則上，固是以起訴時所
    存在之事項及法律規定為判斷，惟檢察官起訴後始發生之情
    事變更事由，致法院不能為實體審理及判決亦屬「起訴之程
    序違背規定」（最高法院109年台上字第3826號判決意旨參
    照）。
三、毒品危害防制條例於109年1月15日修正公布第20條、第23條
    、第24條等條文，並增訂第35條之1，除第24條施行日期由
    行政院另定（經行政院於110年4月15日行政院院臺法字第11
    00010649號令發布自110年5月1日施行）外，其餘均自公布
    後6個月即於109年7月15日施行。修正後毒品危害防制條例
    第20條第3項、第23條第2項之規定，已將施用第一級、第二
    級毒品再犯之追訴標準，由觀察、勒戒或強制戒治執行完畢
    釋放後5年內改為3年內。且毒品危害防制條例第35條之1第1
    、2款規定本條例修正施行前犯施用第一、二級毒品罪之案
    件，於修正施行後過渡期間之處理方式，明定偵查中或審判
    中之案件均應依修正後相關規定而為判斷。又前揭規定中所
    謂「3年後再犯」，經最高法院刑事大法庭以109年度台上大
    字第3826號裁定統一見解為：只要本次再犯（不論修正施行
    前、後）距最近1次觀察、勒戒或強制戒治執行完畢釋放，
    已逾3年者，即該當之，不因其間有無犯第10條之罪經起訴
    、判刑或執行而受影響。
四、又成年被告因施用毒品，經檢察官為附命完成戒癮治療之緩
    起訴處分（下稱「附命緩起訴」）確定，且已完成所命履行
    之戒癮治療，期滿未經撤銷，於毒品危害防制條例修正後，
    不得視為事實上已接受等同「觀察、勒戒或強制戒治」之處
    遇執行完畢。蓋因毒品危害防制條例第24條第1項、第2項規
    定於修正後，檢察官可依刑事訴訟法第253條之2第1項第4款
    至第6款或第8款規定，為多元之附條件緩起訴處分，不限於
    「附命緩起訴」，且撤銷緩起訴處分後，亦應由檢察官依法
    繼續偵查或起訴，與修正前所定之「依法追訴」不同，則緩
    起訴處分之效力與曾受「觀察、勒戒或強制戒治」之處遇已
    無法等同視之。且依最高法院最近所持一致見解，祇要本次
    施用毒品犯行距其最近1次觀察、勒戒或強制戒治執行完畢
    釋放後，已逾3年者，即仍有修正後毒品條例第20條關於「
    觀察、勒戒或強制戒治」程序規定之適用；而「附命緩起訴
    」經撤銷，仍應回復原緩起訴處分不存在之狀態，由檢察官
    就該次施用毒品犯行依法為相關處分，均已變更該院95年度
    第7次、97年度第5次及100年度第1次等刑事庭會議決議所持
    見解，使得原先所採的肯定說，於修法後在法理上即有斟酌
    之餘地。又「附命緩起訴」戒癮治療之執行，係以社區醫療
    （機構外醫療體系）處遇替代監禁式治療，使施用毒品者得
    繼續正常家庭及社會生活，尚非集中於勒戒處所，受監所矯
    正、管理，仍難脫其「收容」或「處罰」外觀者，所可比擬
    ，於機構外之戒癮治療難達其成效時，再施以機構內之強制
    處遇，亦屬循序漸進之合理矯正方式，而有改採否定說的必
    要。因此「附命緩起訴」之被告縱使完成「戒癮治療」，難
    認得與觀察、勒戒或強制戒治「已執行完畢」之情形等同視
    之。倘其施用毒品犯行距最近1次「觀察、勒戒或強制戒治
    」執行完畢釋放後已逾3年，縱係於完成戒癮治療3年內再犯
    ，仍應依修正後毒品危害防制條例第20條第1項、第2項規定
    進行「觀察、勒戒或強制戒治」程序，不得逕行起訴（最高
    法院110年度台上字第2096號判決意旨參照）。
五、經查：被告前曾於104年間，因施用毒品案件，經本院裁定
    觀察勒戒後，因無繼續施用毒品傾向，於104年9月10日釋放
    出所（距本次施用毒品時間已逾3年以上），嗣於107年間再
    因施用毒品案件，經臺灣雲林地方檢察署檢察官以107年度
    毒偵字第405號、第4282號為附命緩起訴處分，緩起訴期間
    為2年，被告於108年9月18日完成所命履行之戒癮治療等情
    ，此有臺灣高等法院被告前案紀錄表在卷可稽。之後被告於
    109年8月21日、同年10月25日因施用第二級毒品甲基安非他
    命，經本院裁定送受觀察、勒戒後，檢察官以被告有繼續施
    用毒品傾向，聲請被告送強制戒治，惟遭本院駁回聲請等情
    ，此有臺灣高等法院被告前案紀錄表、在監在押全國紀錄表
    、本院109年度毒聲字第186號裁定及110年度毒聲字第170號
    裁定各1份在卷可稽。故被告雖於110年間有執行觀察勒戒紀
    錄，惟尚未完成強制戒治之執行，故無法認定被告3年內有
    觀察、勒戒或強制戒治執行完畢釋放之情形。又雖其前因施
    用毒品案件，經檢察官為附命緩起訴處分確定，且於108年9
    月18日完成所命履行之戒癮治療，然依上述最高法院已達成
    一致之法律見解，於毒品危害防制條例修正後，仍不得視為
    事實上已接受等同「觀察、勒戒或強制戒治」之處遇執行完
    畢，縱被告係於完成戒癮治療3年內再犯本案，惟因本案犯
    罪時間距前次觀察、勒戒執行完畢釋放出所已逾3年，故應
    依修正後毒品危害防制條例第20條第1項、第2項、第3項之
    規定進行觀察、勒戒或強制戒治程序，檢察官不得逕行起訴
    。本案檢察官依毒品危害防制條例第10條第2項之規定提起
    公訴，因最高法院上述統一法律見解之變更，而欠缺訴追條
    件，其起訴程序已違背規定，無從補正，爰不經言詞辯論，
    逕為不受理之判決。　
六、應依刑事訴訟法第303條第1款、第307條，判決如主文。　
本案經檢察官吳文城提起公訴。
中　　華　　民　　國　　110 　年　　7 　　月　　21　　日
                刑事第四庭  法  官  黃玥婷
以上正本證明與原本無異。
如不服本判決應於收受判決後 20 日內向本院提出上訴書狀，並
應敘述具體理由；其未敘述上訴理由者，應於上訴期間屆滿後
20 日內向本院補提理由書（均須按他造當事人之人數附繕本）
。「切勿逕送上級法院」。　　　　　　　　
中　　華　　民　　國　　110 　年　　7 　　月　　21　　日
                            書記官  邱明通